最高法院民事判決　　　　　　　　　　　　　　　八十六年度台上字第二九二三號
　　上　訴　人　甲○○
　　被 上訴 人　乙　○
　　訴訟代理人　羅裕欽律師
右當事人間請求塗銷抵押權登記事件，上訴人對於中華民國八十六年一月六日台灣高
等法院台南分院第二審判決（八十五年度上字第三九三號），提起上訴，本院判決如
左：
    主  文
原判決廢棄，發回台灣高等法院台南分院。
    理  由
本件被上訴人主張：伊於民國七十九年十一月一日以所有坐落雲林縣虎尾鎮○○○段
三一六號田○‧三二○二公頃土地（以下稱系爭土地）設定債權新台幣（下同）八十
一萬六千七百五十元、存續期間自七十九年十一月一日起至八十年十一月一日止、清
償日期為八十年十一月一日之抵押權予訴外人呂玉美。因上訴人與呂玉美有債務糾葛
，對呂玉美聲請強制執行，經雲林縣虎尾地政事務所以八十四年二月十四日收件，於
八十四年三月六日以八十四年雲虎字第七五六號登記，將該抵押權移轉登記與上訴人
（以下稱系爭抵押權）。伊屢次請求上訴人受領債權，均為所拒，乃依法於八十五年
二月十七日向台灣雲林地方法院（以下稱雲林地院）提存所提存上開款項，系爭抵押
權所擔保之債權業已消滅，伊得請求塗銷其登記等情，求為命上訴人塗銷系爭抵押權
登記之判決。
上訴人則以：被上訴人於七十九年十一月一日將系爭土地中之一部分即三六○平方公
尺售予呂玉美，因而設定債權八十一萬六千七百五十元之抵押權予呂玉美，此抵押權
係擔保移轉登記請求權及損害賠償請求權，而非擔保借款債權。被上訴人已將呂玉美
所買土地交付呂玉美，且同意呂玉美在地上建築房屋。嗣因呂玉美向伊借款未還，伊
提起民事訴訟，承受買賣契約及地上房屋。且系爭抵押權所擔保之債權，尚包括自清
償日八十年十一月一日起按每百元日息五分計算之違約金，被上訴人延至八十五年二
月十七日始提存本金，計有四年三月之違約金未予提存，難認有清償之效力，自不得
請求塗銷系爭抵押權等語，資為抗辯。
原審維持第一審所為上訴人敗訴之判決，駁回其上訴，無非以：上訴人就被上訴人所
有系爭土地有債權額八十一萬六千七百五十元之抵押權，存續期間自七十九年十一月
一日起至八十年十一月一日止，清償日為八十年十一月一日。因上訴人拒絕受領債權
，被上訴人已予提存之事實，有被上訴人提出之土地登記簿謄本、存證信函、及提存
書各一件可證，上訴人對於債權額並不爭執，故上開事實堪信為真實。因債權之清償
期已過，上訴人拒絕受領給付，被上訴人乃依法向雲林地院提存所為清償提存，以消
滅債之關係，自無不合。雖上訴人辯謂抵押權設定之目的在於擔保原抵押權人呂玉美
向被上訴人購買土地之移轉登記請求權，所擔保之債權為損害賠償請求權，而非被上
訴人所稱之借款債權云云。惟查抵押權之權利人原為呂玉美，嗣上訴人向呂玉美強制
執行該抵押權，而移轉為上訴人名義乙節，有土地登記簿謄本、他項權利證明記載可
據。則上訴人所受讓者僅為該抵押權，並非呂玉美與被上訴人間土地買賣之法律關係
，縱上訴人之上開主張為真實，亦不得以呂玉美得對抗被上訴人之事由，對抗被上訴
人。況被上訴人與呂玉美間所簽訂之土地買賣契約，其標的物地目「田」、使用種類
為「農業用地」，屬農業發展條例第三條第十一款所規定之「耕地」，且其面積僅佔
系爭土地之八十分之九，並非土地之全部買賣，而僅為土地之部分買賣，被上訴人不
能將其分割或移轉登記與呂玉美為共有。況呂玉美無自耕能力，是此買賣契約即係以
不能之給付為標的，且無民法第二百四十六條第一項但書及第二項之情形，應屬無效
。上訴人不得引此無效契約而為任何主張。綜上所述，被上訴人請求上訴人塗銷系爭
抵押權登記，尚非無據，應予准許等詞，為其判斷之基礎。
查被上訴人以其所有之系爭土地設定債權額八十一萬六千七百五十元、存續期間自七
十九年十一月一日起至八十年十一月一日止，清償日期為八十年十一月一日之抵押權
與呂玉美，嗣呂玉美之此抵押權經上訴人聲請法院強制執行而移轉為上訴人等情，為
原審所認定之事實。原審雖認被上訴人與呂玉美所簽訂之土地買賣契約，因呂玉美所
買受之土地為農地之一部分，呂玉美又無自耕能力，故此買賣契約應屬無效云云。然
被上訴人以系爭土地設定抵押權與呂玉美所擔保之債權八十一萬六千七百五十元係何
種法律關係所生呂玉美對被上訴人之債權﹖是否關於彼二人簽訂土地買賣契約所生呂
玉美之債權﹖依此買賣契約，呂玉美所得對被上訴人請求之債權為土地交付及所有權
移轉登記請求權，而非金錢債權，何以設定抵押權予以擔保﹖此抵押權究係擔保呂玉
美本於買賣契約所得對被上訴人之何種金錢債權﹖又倘買賣契約無效，被上訴人應交
還呂玉美買賣價款者，呂玉美對被上訴人之價款返還請求權是否在抵押權擔保之範圍
內﹖凡此攸關上訴人因強制執行而移轉登記所取得之系爭抵押權所擔保之債權之存否
及其數額，並系爭抵押權是否因被上訴人之前開提存行為而消滅，原審悉未予澄清，
遽以前開理由為上訴人敗訴之判決，尚嫌速斷。且基於抵押權之從屬性，民法第八百
七十條規定：抵押權，不得由債權分離而為讓與或為其他債權之擔保。原判決謂上訴
人所受讓者，僅為該抵押權，果真如此，該抵押權之讓與是否有效，即非無疑。次查
被上訴人就系爭土地所設定予呂玉美之抵押權乃一般抵押權，非最高限額抵押權，則
上訴人因移轉登記所取得之抵押權自亦屬一般抵押權，而非最高限額抵押權，其所擔
保之債權範圍自與呂玉美原有抵押權所擔保之債權範圍相同。而抵押所擔保者為原債
權、利息、遲延利息，及實行抵押權之費用。但契約另有訂定者，不在此限，為民法
第八百六十一條所明定。依土地登記簿謄本之記載，被上訴人以系爭土地設定抵押權
予呂玉美除擔保八十一萬六千七百五十元之債權外，尚擔保每百元日息五分計算之違
約金（見一審卷一七頁），上訴人於原審並以此為辯，且稱被上訴人未提存四年三月
之違約金等情（見原審卷七頁），原審就被上訴人有無給付違約金之義務，及上訴人
此項辯解是否可採未予論及，即認系爭抵押所擔保之債權已因被上訴人之清償而消滅
，據為被上訴人勝訴之判決，難謂無判決不備理由之違法。末查被上訴人向雲林地院
提存所提存之金額為八十一萬六千七百元，而非系爭土地設定抵押權登記所擔保之八
十一萬六千七百五十元，有被上訴人提出之提存書可證（見一審卷一一頁），被上訴
人有無依債務本旨給付及抵押債權已否因清償而消滅，仍非無疑。故被上訴人可否以
抵押債權業已清償為由，請求塗銷系爭抵押權，非無斟酌研求之餘地。上訴論旨指摘
原判決不當，聲閒廢棄，非無理由。
據上論結，本件上訴為有理由。依民事訴訟法第四百七十七條第一項、第四百七十八
條第一項，判決如主文。
中      華      民      國    八十六    年     九       月     十八     日
                              最高法院民事第六庭
                                  審判長法官  蕭  亨  國
                                        法官  吳  正  一
                                        法官  鄭  三  源
                                        法官  楊  隆  順
                                        法官  陳  淑  敏
      右正本證明與原本無異
                                              書  記  官
中      華      民      國    八十六    年     十       月     一       日
